【裁判字號】    92,上訴,880
【裁判日期】    920625
【裁判案由】    殺人未遂等
【裁判全文】
臺灣高等法院高雄分院刑事判決                九十二年度上訴字第八八號
    上  訴  人
    即  被  告  乙○○
    指定辯護人  本院公設辯護人  孫妙岑
右上訴人因殺人未遂等案件，不服臺灣高雄地方法院九十二年度訴字第一七八號，中
華民國九十二年四月七日第一審判決（起訴案號：臺灣高雄地方法院檢察署九十一年
度偵字第二五三四○號），提起上訴，本院判決如左：
    主  文
上訴駁回。
    事  實
一、乙○○患有慢性精神分裂症，自民國八十五年間起即有因前開疾病陸續就醫之紀
    錄，有自語、幻聽、幻視等現象，對於外界事務之知覺理會與判斷作用及自由決
    定意思之能力，較普通人之平均程度顯然減退，為精神耗弱之人。於九十一年十
    一月十七日上午十時三十分許，乙○○因上開慢性精神分裂症，對現實判斷力因
    幻聽、妄想等精神症狀而為錯誤或簡化判斷傾向之精神耗弱狀態下，見鄰居甲○
    ○正欲離開其父位於高雄縣大寮鄉○○村○○路十九之十四號住處時，認為甲○
    ○對其出言不遜，遂前往質問甲○○，並基於傷害之犯意，以拳頭毆打甲○○之
    右臉二下（起訴書誤載為左臉），以腳踢甲○○身體多次（均未成傷），又以拳
    頭毆打甲○○父親之臉部，以腳踢甲○○母親之腰部（此部分未據告訴），隨即
    返回其高雄縣大寮鄉○○村○○路十九之十一號住處，甲○○亦立即以電話報警
    。乙○○因認甲○○不理會其警告，竟另萌殺人之犯意，自其家中取出非其所有
    、刀刃長約二十公分之水果刀一把，衝至高雄縣大寮鄉○○村○○路十九之十四
    號前，左手持前開水果刀猛力刺向甲○○之胸腹部位置，甲○○見狀伸出左手防
    衛，始未遭直接刺中胸腹部，然亦因而受有左前臂深裂傷（七×七公分）併尺側
    屈腕肌腱受損之傷害，並因重心不穩倒地，乙○○見狀復接續以腳踢甲○○身體
    多次，再持前開水果刀猛力刺向甲○○之左大腿，致甲○○受有左大腿深裂傷（
    三×二公分）併股外側肌部分受損之傷害，該水果刀因用力過猛而斷裂成二截，
    惟乙○○仍不罷休，又持路旁不詳人所有之小圓桌一張欲丟向甲○○，幸經高雄
    縣警察局林園分局忠義派出所警員溫明展、邱永瑞據報前往現場處理，適時制伏
    乙○○而阻止其犯行，並將甲○○送醫急救，甲○○始倖免於死。詎警員溫明展
    、邱永瑞（二人均穿著警察制服）於制伏乙○○後，依法執行職務而欲使用手銬
    逮捕現行犯之乙○○時，乙○○竟另基於妨害公務之犯意，趁溫明展拿取手銬之
    機會，以左手毆打溫明展臉部，再用左腳踢溫明展腹部，對於公務員依法執行職
    務時施以強暴行為，致溫明展受有頭部外傷、左脅腹挫傷之傷害（傷害部分未據
    告訴），嗣經其他警員到場支援，始將乙○○逮捕至警局，並在現場扣得已斷裂
    之水果刀一把。
二、案經甲○○告訴及高雄縣警察局林園分局報請臺灣高雄地方法院檢察署檢察官偵
    查起訴。
    理  由
一、訊據上訴人即被告乙○○固坦承於九十一年十一月十七日上午十時三十分許，在
    高雄縣大寮鄉○○村○○路十九之十四號前，有持水果刀刺傷告訴人甲○○及毆
    打依法執行職務之警員溫明展之事實，惟矢口否認有何殺人未遂及妨害公務之犯
    行，於原審辯稱：我是因為幻聽，才會毆打甲○○，回家去拿刀是為了要甲○○
    不要繼續騷擾我，但甲○○屢勸不聽，所以才會打他，刀子是不小心滑進去的，
    並不是故意要刺甲○○，後來因為溫明展、邱永瑞二人突然從後面抓我，我不知
    道他們是警察，所以才會打溫明展等語；另於本院審理時辯稱：當時我在家裡拿
    水果刀吃水果，有三、四個人進來打我，後來的情形我都不知道了，我沒有殺人
    的意思及行為，只有自衛防禦云云。
二、經查：
  (一)被告於九十一年十一月十七日上午十時三十分許，在高雄縣大寮鄉○○村○○路
    十九之十四號前，左手持刀刃長約二十公分之水果刀，猛力刺向告訴人甲○○之
    胸腹部位置，因告訴人以左手防衛而未直接刺入胸腹部，並於告訴人倒地後，接
    續以腳踢告訴人身體多次，再持前開水果刀猛力刺向告訴人之左大腿，致告訴人
    受有左前臂深裂傷（七×七公分）併尺側屈腕肌腱受損、左大腿深裂傷（三×二
    公分）併股外側肌部分受損之傷害，復持路旁不詳人所有之小圓桌一張欲丟向告
    訴人，幸經高雄縣警察局林園分局忠義派出所員警溫明展、邱永瑞據報前往現場
    處理，適時制伏被告阻止其犯行，並將告訴人送醫急救，告訴人始倖免於死等情
    ，已經告訴人於偵查中指訴：「．．．當天我回去探視我父親，探視完約上午十
    點三十分要騎車離開，在我家住處前，他（指被告）就衝過來用拳頭打我的右臉
    ，警訊筆錄可能是寫錯，確實是右臉，他打我二拳，我跟車子摔倒在地上，又用
    腳踢我好幾下，我父母親也站在門口，也都被他打，我立刻跑出去報警，他就先
    回他家，我站在我家門口等警察，過五、六分鐘，被告就拿一把水果刀走出來，
    他媽媽的朋友有跟他講話，講什麼我不清楚，他突然跑過來，我躲到鄰居家，他
    就衝過來用水果刀砍我的左手腕一刀，我倒在地上，他又踢我，後來又拿刀刺我
    的左大腿，他又要拿圓桌子丟向我，警察就來了，刀子如何斷的我不清楚，確定
    是被刺二刀，我都沒有跟他講話，也沒有發生言語衝突，被告刺我第一刀是要刺
    我心臟，我用左手擋才沒被砍到。」等語綦詳（見偵查卷第三四頁正、反面），
    核與證人即警員溫明展於偵查中證稱：「當天接獲勤務中心通報現場有人打架，
    我就跟邱永瑞去處理，到達時看到被告拿起一張桌子要砸向被害人，被害人已躺
    在地上流血，我們二人上前阻止他，我抓他左手，邱永瑞抓他右手．．．」等語
    情節相符（見偵查卷第十六頁反面），並有扣案斷裂為二截之水果刀一把及聖若
    瑟醫院出具之診斷證明書二紙、照片五張、高雄縣警察局林園分局扣押筆錄及扣
    押物品目錄表各一紙、聖若瑟醫院九十一年十二月十三日高縣聖醫（九一）字第
    ○九○號函附告訴人病歷資料一份附卷可稽（見警卷第五、六、十二、十三頁、
    偵查卷第三二、三六至五六頁）；被告於警訊中即供承：「我因為聽到甲○○講
    一些毀謗、刺激的話，所以我於九十一年十一月十七日上午十時三十分許，到他
    父親住處大寮鄉○○路十九之十四號找甲○○理論，但他態度不好，所以我就揍
    他，並警告他不要再講刺激我的話，但甲○○不聽，我就回家拿水果刀在文化路
    十九之十四號前刺傷他的左手手臂後，我又揍他的父母親，這時忠義派出所警員
    到場好意勸解，要把我們拉開，．．．」等語（見警卷第一頁正、反面），復於
    偵查中坦稱：「那天早上看到他（指告訴人）在家門口，我主動過去跟他講話，
    質問他有沒有要打我、殺我，他說沒有，我就用右腳踢他的頭，我回家之後，坐
    在家門口看到他們一堆在討論，我警告他們回家，但他們不理我，我就進屋子拿
    水果刀，刀子連刀柄約三十公分左右，我拿刀走向甲○○，本來要刺他的肚子，
    因我用左手拿刀，所以刺不準，刺到他的左手臂，刀子刺下去刀柄就斷了，所以
    我沒有再刺他，刺完之後，我還用腳踢他的腳二、三次，本來還想拿桌子摔他，
    後來鄰居出來勸，我就算了。」等語（見偵查卷第十五頁正、反面），再於檢察
    官聲請羈押原審調查時供認：「之前甲○○有恐嚇我，我去甲○○位於高雄縣大
    寮鄉○○路十九之十四號他爸爸家，我與他是隔壁鄰居，第一階段，我問甲○○
    有無恐嚇我，他說沒有，我就打他，第二階段，他一直用言語激怒我，我就警告
    他不要再激怒我，否則我就把你處理掉，然後，我就回我文化路十九之十一號拿
    不是我的水果刀子，我原本想刺他的肚子，但是只有刺到他的手臂。」、「第三
    階段我已經很生氣了，我有要殺死他的意思，現在我知道錯了。」等語明確（見
    原審聲羈卷九十一年十一月十七日訊問筆錄），足見被告係因認為告訴人對其出
    言不遜，並不理會其警告，始萌殺意，持水果刀欲刺向告訴人之腹部，然因告訴
    人以左手防衛，始未刺中腹部；且以告訴人所受之刀傷共有二處，分別位在左前
    臂及左大腿，傷口各為七×七公分、三×二公分，有上開聖若瑟醫院出具之診斷
    證明書二紙及病歷資料一份在卷可憑，果如被告於原審所言，係因不慎誤傷告訴
    人，豈有連續誤傷二次之理？況被告持以刺傷告訴人之水果刀，亦因用力過猛而
    斷裂為二，有斷裂之水果刀一把扣案可稽，益見被告用力之猛，顯非不慎誤傷所
    可致之情形，被告上開所辯，自不足採。至被告於本院審理中辯稱係自衛防禦云
    云，並舉證人潘金聰到庭證稱：我租在中興村文化路十九之十二號，當時是早上
    十點多，我看到甲○○騎機車停在他家十四號門口，他見到被告在外面坐，他就
    用手指被告並以三字經辱罵，被告去跟甲○○理論，甲○○就用手打被告的臉，
    被告才跟他反抗，兩個人互打，一下子就分開了，被告就回家拿水果刀吃水果，
    甲○○和他母親又過來找被告，先吵架再互相扭打，後來看到甲○○受傷，我用
    手帕將甲○○的受傷部分包紮，再叫人將甲○○送醫院等語（見本院九十二年五
    月二十九日訊問筆錄），惟為告訴人所否認，且證人潘金聰之證詞，亦與被告上
    開供述情節不符，參酌證人潘金聰既陳稱全程在場，卻對被告如何持刀刺傷告訴
    人及舉小圓桌欲丟砸告訴人等情，無法指陳明確，僅泛稱看到告訴人受傷云云，
    顯有偏頗迴護被告之虞，尚難遽信，自難採為被告有利之認定。被告既持刀刺殺
    告訴人，並於告訴人流血倒地後，猶舉路旁小圓桌欲丟砸告訴人，顯係不法侵害
    他人，難認有何正當防衛之權利可言，所辯各語，無非事後卸責之詞，不足採信
    。
  (二)按殺人與傷害人致死之區別，應以加害人有無殺意為斷，不能因與被害人素不相
    識，原無宿怨，即認為無殺人之故意，最高法院五十一年台上字第一二九一號判
    例可資參照。次按殺人罪與傷害罪之區別，本視加害人有無殺意為斷，被害人所
    受傷害多寡及是否為致命部位，雖有時可藉為認定有無殺意之心證，不能據為絕
    對之標準，然加害人之下手情形如何，於審究犯意方面，仍不失為重要參考資料
    。至行為人之精神耗弱乃適用刑法第十九條第二項得減輕其刑與否之問題，若行
    為時之是否故意殺人，仍須就其當時之意識作用審認判斷，最高法院四十七年台
    上字第六五九號判決亦足參照。本件被告持以刺殺告訴人之水果刀，刀刃部分長
    約二十公分，刀峰銳利，有扣案之水果刀一把在卷為佐，並經本院勘驗明確（見
    本院九十二年六月十八日審判筆錄）；而人體之胸腹部，內藏人體多種重要器官
    ，並缺乏堅硬骨骼之保護，一旦以利刃刺入，極有可能因刺中重要臟器，如肝臟
    、肺臟，導致人體因大量內出血而死亡等情，此為一般人所週知之事，乃被告竟
    因認為告訴人對其出言不遜，並不理會其警告，即持水果刀刺向告訴人胸腹部，
    雖經告訴人以左手防衛而未被刺中，然其左手仍因阻擋被告攻勢，致受有左前臂
    深裂傷（七×七公分）併尺側屈腕肌腱受損之傷害，有上揭聖若瑟醫院診斷證明
    書二紙及病歷資料一份在卷可參，依被告刺殺行為及下手部位、力道、造成之傷
    勢等情，足見被告確有殺人之故意甚明，參酌被告於告訴人倒地後，仍繼續持刀
    刺擊告訴人之大腿，且使用之水果刀並因用力過猛而斷裂為二截，被告仍不罷休
    ，復持路旁小圓桌欲丟砸告訴人，益見被告殺意之堅，主觀上有置於於死之決意
    ，灼然甚明。被告辯稱其無殺人之故意，委無可採，此部分事證明確，被告殺人
    未遂犯行，洵堪認定。
  (三)另被告妨害公務之犯行，已據證人溫明展於偵查中證稱：「．．．被害人已躺在
    地上流血，我們二人上前阻止他，我抓他左手，邱永瑞抓他右手，因他是現行犯
    ，所以要用手銬逮捕他，他說他要回家，我們叫他不許動，他趁我拿手銬時用左
    手打我的臉，再用左腳踢我腹部，我受傷之後就請求其他同仁支援，邱永瑞看住
    他跟著他回家，等支援的警力到達，後來我就到醫院就醫，當時我身上穿制服，
    是騎警車過去，鳴警笛要他住手，但他沒住手，才上前去抓他。」等語甚詳（見
    偵查卷第十六頁反面、十七頁），核與證人邱永瑞證述：「我們二人上前抓住他
    ，他出手打溫明展，我抓住他，他又要打我，我叫他平靜不要惹事，就陪他回他
    家，我叫溫明展先去就醫，過半小時支援警力才過來。」等語情節相符（見偵查
    卷第十七頁），且被告於偵查中亦供承：「．．．我走離開五到十步，二位員警
    就過來了，二位員警都穿制服，一個抓衣領，一個拿肩膀，叫我不要走，我要回
    家抽煙休息，所以叫他們放手，他們不放手，我就用左手打溫明展的頭部，用腳
    踢他的肚子，警察要拔槍，我就走回家。」等語無訛（見九十一年十一月二十七
    日偵訊筆錄），足見證人溫明展、邱永瑞當時確均著警察制服到達現場，被告自
    難諉為不知渠等為警察之理。被告既明知證人溫明展、邱永瑞為警察，竟於渠等
    執行職務時，施以毆打強暴行為，顯有妨害公務之故意。被告事後辯稱不知證人
    溫明展、邱永瑞為警察云云，洵無可採。此部分事證亦臻明確，被告妨害公務犯
    行，亦堪認定。
三、核被告乙○○所為，係犯刑法第二百七十一條第二項、第一項之殺人未遂罪及同
    法第一百三十五條第一項之妨害公務罪。被告所犯上開二罪，犯意各別，行為互
    殊，應予分論併罰。又被告已著手於殺人行為之實行，而未至死亡之結果，為未
    遂犯，應依刑法第二十六條前段之規定減輕其刑。另被告經送請高雄市立凱旋醫
    院鑑定其案發當時之精神狀況是否達於心神喪失或精神耗弱之程度，結果認：「
    (一)九十二年二月十二日，被告由法警護送及母親陪同來院精神鑑定檢查，其母向
    本院社工師報告，被告自九十一年十一月十六日半夜看電視，又打○二○四色情
    電話、失眠，次日早醒，重複提及性需求，醫師檢查其精神狀態，發現他講話不
    現實（自稱禪宗祖師），情緒激動，問他何故來院，他回答：做鑑定，法官指定
    的，跟人吵架、打架，對象是甲○○，以前的鄰居，他們家有吵架，常無緣無故
    恐嚇他；沒有記住那一天，當時發生時，被告的耳朵有聽到「打死、打死的聲音
    」，因此發生打架。第一次打架後，甲○○及其妻，去了再回來，被告說他回家
    拿水果刀，本來只是嚇他們，後來被告自稱他一下子變成抓狂及無法控制自己（
    沒有幻聽），才發生殺甲○○及打警察，被告向醫師承認當天他尚未服用本院之
    藥物治療。(二)九十二年二月十九日，人格特質衡鑑報告：被告自信心缺乏，行事
    易衝動，情緒控制力差，人際關係退縮，對外界環境猜疑心強，與人難維持合適
    的人際關係。(三)九十二年二月十九日，心理衡鑑報告：會談過程語無倫次及答非
    所問之情形，智能表現屬於邊緣程度（總智商七十四），其抽象思考、推理和組
    織判斷能力皆差，自我能力及自我控制衝動能力減弱，心智狀況有退化現象，綜
    合衡鑑結果為精神病患。(四)檢閱法院檢送之相關筆錄記載：發現被害人之供詞：
    他與被告無恩怨，亦無言語衝突，是鄰居關係，又說於案發前，看見被告口中唸
    唸有詞，向他走來，就發生毆打事件，以後之被殺傷事件其間，距報警和等警察
    來處理，至少相隔、五、六分鐘，以後才發生殺傷事件及毆警事件。(五)九十一年
    十一月十四日本院門診記載有幻聽及不規則服藥等現象。綜合以上各情得到鑑定
    之結論：被告為治療效果不彰之慢性精神分裂病人，他於案發之前半段受幻聽之
    直接控制，而處於精神喪失之程度，至於後半段僅受到衝動控制能力差而發生之
    行為，故僅處於精神耗弱之程度。」等語，有高雄市立凱旋醫院九十二年三月二
    十一日高市凱醫成字第○九二○○○○三二○號函附之精神鑑定書一份在卷可參
    （見原審卷第六七至七一頁）。本院斟酌上情及被告犯罪後供述之狀態，認其因
    患有慢性精神分裂症，自八十五年間起即有因前開疾病陸續就醫之紀錄，有自語
    、幻聽、幻視等現象（參見上揭鑑定書案主發展史及疾病史），對於外界事務之
    知覺理會與判斷作用及自由決定意思之能力，較普通人之平均程度顯然減退，故
    亦認其行為時為精神耗弱之人，應依刑法第十九條第二項之規定減輕其刑。被告
    所犯殺人未遂罪部分，同時有二種以上刑之減輕事由，應依刑法第七十條規定遞
    減之。
三、原審因而適用刑法第二百七十一條第二項、第一項、第一百三十五條第一項、第
    二十六條前段、第十九條第二項、第五十一條第五款、第八十七條第二項、第三
    項，罰金罰鍰提高標準條例第一條前段之規定，並審酌被告僅因認為告訴人對其
    出言不遜，即持刀刺向告訴人之胸腹部及大腿，見告訴人倒地後，仍持小圓桌欲
    攻擊告訴人，惡性非輕，且於警方到場處理時，竟出手毆打員警，妨害公務執行
    ，所為非是，惟念其受精神疾病影響，自我控制能力較為薄弱等一切情狀，就殺
    人未遂部分量處有期徒刑三年六月，妨害公務部分量處有期徒刑三月，合併定應
    執行刑為有期徒刑三年八月；另說明扣案之水果刀一把，並非被告所有，業據被
    告供明在卷，又非違禁物，自不併予宣告沒收。又依刑法第八十七條第二項規定
    ：「因精神耗弱或瘖啞而減輕其刑者，得於刑之執行完畢或赦免後，令入相當處
    所施以監護。」及斟酌前揭精神鑑定書內所載：「鑑於過去治療成效失敗，今後
    務必在安全戒護下予長期強制治療，才能防範社會不定時炸彈之發生。」等語之
    建議，認被告有受保安處分之必要，而諭知被告於刑之執行完畢或赦免後令入相
    當之處所，施以監護二年，期依保安處分執行法第四十六條、第四十七條規定送
    往相當精神病醫院或其他醫療團體，予以適當之治療及監視其行動，以資照顧。
    經核原判決認事用法，並無不合，量刑亦甚妥適，被告上訴意旨，否認犯罪，指
    摘原判決不當，為無理由，應予駁回。
據上論斷，應依刑事訴訟法第三百六十八條，判決如主文。
本案經檢察官朱文彬到庭執行職務。
中    華    民    國      九十二      年      六      月     二十五   日
                              臺灣高等法院高雄分院刑事第八庭
                                  審判長法官  郭雅美
                                        法官  江泰章
                                        法官  裕斗
右正本證明與原本無異。
如不服本判決，應於判決送達後十日內向本院提出上訴狀，其未述理由者並應於提
出上訴狀後十日內向本院補提理由書（應附繕本) 。
                                      書記官  吳福連
中    華    民    國      九十二      年      六      月     二十五   日
附錄：本判決論罪科刑法條全文
刑法第二百七十一條第一項、第二項
殺人者，處死刑、無期徒刑或十年以上有期徒刑。
前項之未遂犯罰之。
刑法第一百三十五條第一項
對於公務員依法執行職務時，施強暴脅迫者，處三年以下有期徒刑、拘役或三百元以
下罰金。


司法院資訊處製作；財團法人民間司法改革基金會備份。
